Inventaris van de fotocollectie Dienst Legercontacten Indonesië (DLC), - positieven
Nationaal Archief, Den Haag
Fotocollectie Dienst Legercontacten Indonesië (DLC), - positieven
Dienst Legercontacten afdr.
1946-1950
8001
182 inventarisnummers.
Normale geschreven, getypte en gedrukte documenten, geen bijzondere handschriften.
Nationaal Archief, Den Haag
Dienst Legercontacten Indonesië, 1946-1950
Bevat foto's betreffende de activiteiten van de Nederlandse krijgsmacht in Indonesië gedurende de periode 1946-1950, inclusief de politionele acties, bedoeld o.a. voor publicatie in periodieken als "Wapenbroeders" en andere legertijdschriften.
Archiefvorming
Geschiedenis van de archiefvormer
De Dienst voor Legercontacten (DLC) werd opgericht bij beschikking van 1 april 1947 nr 3282/IA 2 van het Hoofdkwartier van de Adjudant-Generaal, waarbij de Leger Voorlichtingsdienst tegelijk in deze nieuwe organisatie werd ingepast. De dienst was in Batavia gevestigd en ressorteerde organisatorisch onder het Kabinet van de Legercommandant, het hoofd van dienst stond onder de direkte bevelen van de legercommandant. De dienst kreeg tot taak:
Intern: • Voorlichting van de onder het legercommando in Nederlands-Indië ressorterende troepen en diensten omtrent de militaire en politieke gebeurtenissen, alsmede onderwerpen van algemene aard, waarbij de wijze van voorlichting ingesteld diende te zijn op het streven naar ontwikkeling en verruiming van het gezichtsveld van de militair, zonder daarbij het karakter te dragen 'beleerend' te willen zijn of het terrein te betreden van de Dienst Vorming
• De voorlichting diende de morele eigenschappen van de militair te stimuleren door hem te doordringen van de geestelijke waarde welke aan de taak en de roeping van de weermacht voor land en volk ten grondslag liggen.
Extern: • Voorlichting naar 'buiten' omtrent doel, streven en verrichtingen van en de belangrijkste gebeurtenissen in het leger.
Bovendien had de dienst de taak de technische aspekten en vormgeving van alle publicaties en visuele en auditieve uitingen te verzorgen. Als middelen tot uitvoering van deze taak werden in genoemde beschikking vermeld: het uitgeven van mededelingen, voorlichtingsbulletins en een weekblad voor de militaire gemeenschap, het samenstellen van persoverzichten ten behoeve van militaire autoriteiten, het verzorgen van radio-uitzendingen voor de troepen, vervaardiging en verspreiding van films, aanstelling van persofficieren bij de diverse onderdelen, voorlichting geven aan en kontakten leggen met de binnen- en buitenlandse pers. Voor de afstemming van persaang¬legenheden was aan het Hoofdkwartier van de Adjudant-Generaal een speciale persoffi¬cier verbonden met wie het hoofd DLC zich diende te verstaan. Ten aanzien van het beleid en de werkwijze van de DLC verwijs ik de gebruikers van dit archief naar de inleiding van het boek van Louis Zweers waar uitgebreid op deze onderwerpen wordt ingegaan.
De DLC werd op 22 juli 1950 opgeheven, toen het toenmalige hoofd, lt.kol. W. Koenders, diens taak en 'bijbehorende materialen' overdroeg aan kol. Wijono Surjokusumo, hoofd van de Bagian Penghubung Masjarakat Angkatan Perang Kementerian Pertahanan, de militaire voorlichtingsdienst van de Republik Indonesia Serikat.
Geschiedenis van het archiefbeheer
Het archief van de DLC is slechts gedeeltelijk naar Nederland overgebracht. In maart 1950 werd een deel van de fotocollectie en het archief in een aantal houten kisten met het motorschip Heinselmans van Batavia naar Den Haag verzonden. In 1962 werd het bestand door het Ministerie van Defensie aan het Algemeen Rijksarchief overgedragen. Het thans in deze inventaris beschreven bestand beslaat de periode 1946-1950 en bestaat uit drie onderdelen:
een serie -van naar schatting 10.000- afdrukken van foto's, meest opgeplakt op kaarten en voorzien van beschrijvingen en vermeldende volg- of negatiefnummers, afkomstig van de Sectie Film- en Fotodienst van de DLC. De foto's uit 1946 -van voor de oprichting van de DLC- zijn afkomstig van haar voorganger: de Leger Voorlichtingsdienst. Dit bestand is in deze inventaris opgenomen
het archiefdeel bestaande uit twee dossierseries (zie blok K23101, toegang: 2.10.53.02
een serie nitraat-negatieven, naar schatting 6.000 stuks, deels geordend op negatiefnummer. (zie 2.24.04.02)
een tweede serie negatieven in 2002 aangetroffen in depot (zie 2.24.04.03)
Ten aanzien van de bewerking van het negatievenbestand moet opgemerkt worden, dat deze brandgevaarlijke nitraat-negatieven allereerst geconserveerd moeten worden en overgezet op een nieuwe drager voordat raadpleging mogelijk is. Op het ogenblik (februari 1996) is het negatievenbestand voorshands nog gesloten.
De verwerving van het archief
In 1962 werd het bestand door het Ministerie van Defensie aan het Algemeen Rijksarchief overgedragen.
De verwerving van het archief
Het archief is krachtens bepalingen van de Archiefwet overgebracht.
Inhoud en structuur van het archief
2.24
Aanvullingen
Zie de tekst van de inleiding.
Ordening van het archief
Bij de bewerking en digitalisering van dit archief is de oude ordening en nummering niet overgenomen. In plaats daarvan zijn de fotoafdrukken opnieuw genummerd. Er is een onvolledige concordans van oud naar nieuw nummer.
Aanwijzingen voor de gebruiker
Openbaarheidsbeperkingen
Volledig openbaar.
Materiële beperkingen
Andere toegang
Zie beeldbank Nationaal Archief voor digitale opnamen.
Aanvraaginstructie
Openbare archiefstukken kunnen online worden aangevraagd en gereserveerd. U kunt dit ook via de terminals in de studiezaal van het Nationaal Archief doen. Om te kunnen reserveren dient u de volgende stappen te volgen:
U maakt een profiel aan op www.gahetna.nl, en logt vervolgens in
Via de archiefinventaris (alleen de beschrijvingen met rode nummers) selecteert u het gewenste archiefstuk door op de knop 'Reserveren' te klikken
In het volgende scherm geeft u aan op welke dag u het archiefstuk wilt inzien
Indien u zich bevindt in de studiezaal en een tafelnummer heeft ontvangen kunt u dit nummer vermelden. Als u geen tafelnummer heeft kunt u tafelnummer 777 laten staan
Vervolgens bevestigt u uw reservering door deze te versturen.
Verwant materiaal
Bewaarplaats van originelen
[lopende tekst. Dit element uitsluitend gebruiken als het beschreven archief een kopie-archief is. Dan wordt hier vermeld waar het originele archief zich bevindt. Indien geen info, element weglaten]
Beschikbaarheid van kopieën
Afgescheiden archiefmateriaal
De negatieven van deze fotocollectie zijn te vinden met behulp van toegang 2.24.04.02 en 2.24.04.03.
Overigens berust bij de Sectie Militaire Geschiedenis van de Landmachtstaf een collectie foto's geschonken door het voormalige hoofd van de sectie Film- en Fotodienst van de DLC, W. Heldoorn.
Verwante archieven
Archief Dienst Legercontacten, 2.10.53.02
Publicaties
Foto's uit dit archief zijn o.a. gepubliceerd in
Louis Zweers, René Kok, Erik Somers, Koloniale oorlog 1945-1949, Amsterdam, 2009
Louis Zweers, Strijd om Deli: de verboden foto's van de eerste politionele actie op Sumatra, Zupthen, 1997
Louis Zweers, Agressi II: operatie Kraai: de vergeten beelden van de tweede politionele actie, Den Haag, 1995
Beschrijving van de series en archiefbestanddelen
- fotonrs. 1 t/m 59, 1
- fotonrs. 60 t/m 119, 2
- fotonrs. 120 t/m 179, 3
- fotonrs. 180 t/m 229, 4
- fotonrs. 230 t/m 279, 5
- fotonrs. 280 t/m 329, 6
- fotonrs. 330 t/m 379, 7
- fotonrs. 380 t/m 429, 8
- fotonrs. 430 t/m 479, 9
- fotonrs. 480 t/m 529, 10
- fotonrs. 530 t/m 579, 11
- fotonrs. 580 t/m 629, 12
- fotonrs. 630 t/m 679, 13
- fotonrs. 680 t/m 729, 14
- fotonrs. 730 t/m 779, 15
- fotonrs. 780 t/m 829, 16
- fotonrs. 830 t/m 879, 17
- fotonrs. 880 t/m 929, 18
- fotonrs. 930 t/m 979, 19
- fotonrs. 980 t/m 1029, 20
- fotonrs. 1030 t/m 1059, 21
- fotonrs. 1060 t/m 1089, 22
- fotonrs. 1090 t/m 1119, 23
- fotonrs. 1120 t/m 1149, 24
- fotonrs. 1150 t/m 1179, 25
- fotonrs. 1180 t/m 1209, 26
- fotonrs. 1210 t/m 1239, 27
- fotonrs. 1240 t/m 1269, 28
- fotonrs. 1270 t/m 1299, 29
- fotonrs. 1300 t/m 1329, 30
- fotonrs. 1330 t/m 1389, 31
- fotonrs. 1390 t/m 1449, 32
- fotonrs. 1450 t/m 1509, 33
- fotonrs. 1510 t/m 1569, 34
- fotonrs. 1570 t/m 1619, 35
- fotonrs. 1620 t/m 1679, 36
- fotonrs. 1680 t/m 1729, 37
- fotonrs. 1730 t/m 1779, 38
- fotonrs. 1780 t/m 1829, 39
- fotonrs. 1830 t/m 1879, 40
- fotonrs. 1880 t/m 1929, 41
- fotonrs. 1939 t/m 1979, 42
- fotonrs. 1980 t/m 2029, 43
- fotonrs. 2030 t/m 2079, 44
- fotonrs. 2080 t/m 2129, 45
- fotonrs. 2130 t/m 2179, 46
- fotonrs. 2180 t/m 2229, 47
- fotonrs. 2230 t/m 2279, 48
- fotonrs. 2280 t/m 2329, 49
- fotonrs. 2330 t/m 2379, 50
- fotonrs. 2380 t/m 2429, 51
- fotonrs. 2430 t/m 2479, 52
- fotonrs. 2480 t/m 2529, 53
- fotonrs. 2530 t/m 2579, 54
- fotonrs. 2580 t/m 2629, 55
- fotonrs. 2630 t/m 2679, 56
- fotonrs. 2680 t/m 2729, 57
- fotonrs. 2730 t/m 2779, 58
- fotonrs. 2780 t/m 2829, 59
- fotonrs. 2830 t/m 2879, 60
- fotonrs. 2880 t/m 2929, 61
- fotonrs. 2930 t/m 2979, 62
- fotonrs. 2980 t/m 3029, 63
- fotonrs. 3030 t/m 3079, 64
- fotonrs. 3080 t/m 3129, 65
- fotonrs. 3130 t/m 3179, 66
- fotonrs. 3180 t/m 3229, 67
- fotonrs. 3230 t/m 3279, 68
- fotonrs. 3280 t/m 3329, 69
- fotonrs. 3330 t/m 3379, 70
- fotonrs. 3380 t/m 3429, 71
- fotonrs. 3430 t/m 3479, 72
- fotonrs. 3480 t/m 3529, 73
- fotonrs. 3530 t/m 3579, 74
- fotonrs. 3580 t/m 3629, 75
- fotonrs. 3630 t/m 3679, 76
- fotonrs. 3680 t/m 3729, 77
- fotonrs. 3730 t/m 3779, 78
- fotonrs. 3780 t/m 3829, 79
- fotonrs. 3830 t/m 3879, 80
- fotonrs. 3880 t/m 3929, 81
- fotonrs. 3930 t/m 3979, 82
- fotonrs. 3980 t/m 4029, 83
- fotonrs. 4030 t/m 4079, 84
- fotonrs. 4080 t/m 4129, 85
- fotonrs. 4130 t/m 4179, 86
- fotonrs. 4180 t/m 4229, 87
- fotonrs. 4230 t/m 4279, 88
- fotonrs. 4280 t/m 4329, 89
- fotonrs. 4330 t/m 4379, 90
- fotonrs. 4380 t/m 4429, 91
- fotonrs. 4430 t/m 4479, 92
- fotonrs. 4480 t/m 4529, 93
- fotonrs. 4530 t/m 4579, 94
- fotonrs. 4580 t/m 4629, 95
- fotonrs. 4630 t/m 4679, 96
- fotonrs. 4680 t/m 4729, 97
- fotonrs. 4730 t/m 4779, 98
- fotonrs. 4780 t/m 4829, 99
- fotonrs. 4830 t/m 4879, 100
- fotonrs. 4880 t/m 4929, 101
- fotonrs. 4930 t/m 4979, 102
- fotonrs. 4980 t/m 5029, 103
- fotonrs. 5030 t/m 5079, 104
- fotonrs. 5080 t/m 5129, 105
- fotonrs. 5130 t/m 5179, 106
- fotonrs. 5180 t/m 5229, 107
- fotonrs. 5230 t/m 5279, 108
- fotonrs. 5280 t/m 5329, 109
- fotonrs. 5330 t/m 5379, 110
- fotonrs. 5380 t/m 5429, 111
- fotonrs. 5430 t/m 5479, 112
- fotonrs. 5480 t/m 5529, 113
- fotonrs. 5530 t/m 5551, 114
- fotonrs. 5552 t/m 5579, 115
- fotonrs. 5580 t/m 5609, 116
- fotonrs. 5610 t/m 5639, 117
- fotonrs. 5640 t/m 5669, 118
- fotonrs. 5670 t/m 5699, 119
- fotonrs. 5700 t/m 5729, 120
- fotonrs. 5730 t/m 5759, 121
- fotonrs. 5760 t/m 5779, 122
- fotonrs. 5780 t/m 5799, 123
- fotonrs. 5800 t/m 5819, 124
- fotonrs. 5820 t/m 5839, 125
- fotonrs. 5840 t/m 5859, 126
- fotonrs. 5860 t/m 5879, 127
- fotonrs. 5880 t/m 5899, 128
- fotonrs. 5900 t/m 5919, 129
- fotonrs. 5920 t/m 5939, 130
- fotonrs. 5940 t/m 5959, 131
- fotonrs. 5960 t/m 5979, 132
- fotonrs. 5980 t/m 5999, 133
- fotonrs. 6000 t/m 6019, 134
- fotonrs. 6020 t/m 6039, 135
- fotonrs. 6040 t/m 6059, 136
- fotonrs. 6060 t/m 6079, 137
- fotonrs. 6080 t/m 6099, 138
- fotonrs. 6100 t/m 6119, 139
- fotonrs. 6120 t/m 6139, 140
- fotonrs. 6140 t/m 6159, 141
- fotonrs. 6160 t/m 6179, 142
- fotonrs. 6180 t/m 6199, 143
- fotonrs. 6200 t/m 6219, 144
- fotonrs. 6220 t/m 6239, 145
- fotonrs. 6240 t/m 6259, 146
- fotonrs. 6262 t/m 6279, 147
- fotonrs. 6280 t/m 6299, 148
- fotonrs. 6300 t/m 6319, 149
- fotonrs. 6320 t/m 6339, 150
- fotonrs. 6340 t/m 6359, 151
- fotonrs. 6360 t/m 6379, 152
- fotonrs. 6380 t/m 6399, 153
- fotonrs. 6400 t/m 6419, 154
- fotonrs. 6420 t/m 6439, 155
- fotonrs. 6440 t/m 6459, 156
- fotonrs. 6460 t/m 6479, 157
- fotonrs. 6480 t/m 6499, 158
- fotonrs. 6500 t/m 6519, 159
- fotonrs. 6520 t/m 6539, 160
- fotonrs. 6540 t/m 6559, 161
- fotonrs. 6560 t/m 6579, 162
- fotonrs. 6580 t/m 6599, 163
- fotonrs. 6600 t/m 6619, 164
- fotonrs. 6620 t/m 6649, 165
- fotonrs. 6650 t/m 6689, 166
- fotonrs. 6690 t/m 6729, 167
- fotonrs. 6730 t/m 6769, 168
- fotonrs. 6770 t/m 6809, 169
- fotonrs. 6810 t/m 6849, 170
- fotonrs. 6850 t/m 6889, 171
- fotonrs. 6890 t/m 6929, 172
- fotonrs. 6930 t/m 6969, 173
- fotonrs. 6970 t/m 7009, 174
- fotonrs. 7010 t/m 7049, 175
- fotonrs. 7050 t/m 7089, 176
- fotonrs. 7090 t/m 7119, 177
- fotonrs. 7120 t/m 7149, 178
- fotonrs. 7150 t/m 7179, 179
- fotonrs. 7180 t/m 7209, 180
- fotonrs. 7210 t/m 7239, 181
- fotonrs. 7240 t/m 7264, 182